【裁判字號】    92,上,114
【裁判日期】    921210
【裁判案由】    拆屋還地
【裁判全文】
臺灣高等法院臺中分院民事判決  九十二年度上字第一一四號
      上  訴  人  乙○○
                  丙○○
                  丁○○
                  戊○○
      被  上訴人  甲○○
右當事人間請求拆屋還地事件，上訴人對於中華民國九十一年十二月三十一日臺灣臺
中地方法院九十一年度訴字第一九五七號第一審判決，提起上訴，本院於九十二年十
一月二十六日言詞辯論終結，判決如左：
      主      文
上訴駁回。
第二審訴訟費用由上訴人負擔。
原判決所命給付，上訴人戊○○如於假執行程序實施前，以新台幣陸拾萬壹仟捌佰元
為被上訴人甲○○供擔保後，得免為假執行。
      事      實
甲、上訴人方面：
一、聲明：求為判決：（一）原判決廢棄。（二）駁回被上訴人在第一審之訴。（三
    ）上訴人戊○○部分，如受不利之判決，請准提供擔保宣告免予假執行。
二、陳述：除與原判決記載相同者，茲引用之外，補稱：
（一）茲於上訴人丙○○另案向法院起訴請求將本件坐落台中縣沙鹿鎮○○段犁份小
      段一四○之一、一四○之二地號土地裁判變價分割之訴訟程序，被上訴人提出
      答辯狀，其第三點記載家族成員關係，基此可證上訴人於原審法院主張「查兩
      造係屬有共同祖先之家族成員，兩造之祖先自清朝年間即居住於坐落台中縣沙
      鹿鎮○○段犁份小段一四○、一四○之一、一四○之二地號土地上。按祖先當
      時即有分配各房使用前開土地之位置。家族之後代子孫綿延不斷，有部分之家
      族成員已在其他地方購買房地居住，留在前開土地上之後代子孫，則謹守在祖
      先所分配使用土地之位置內，改建房屋而居住。被告等現所居住之房屋，係被
      告等該大房原有使用之豬舍、牛舍改建而成的建築物」，確屬事實。意即，兩
      造之祖先自清朝年間，已就坐落台中縣沙鹿鎮○○段犁份小段一四○、一四○
      之一、一四○之二地號土地，分配各房所使用之位置，故本件系爭土地有分管
      事實存在，應可確定。
（二）上訴人等四人均為坐落台中縣沙鹿鎮○○段犁份小段一四○地號土地之共有人
      ，然上訴人等四人未使用前開一四○地號土地，而被上訴人則使用同小段一四
      ○地號土地。並且，本件土地之絕大部分共有人均是使用同小段一四○地號土
      地，大多數是自出生時即設籍於坐落同小段一四○地號土地上之房屋，該等事
      實有本件系爭土地共有人之戶籍謄本可稽，另有各房為祭祀祖先之用，而持有
      一本手抄祖先生辰、忌日之簿冊可稽，故同小段一四○、一四○之一、一四○
      之二地號土地，確有分管事實存在，毫無疑義。
（三）再按「按共有物分管之約定，不以訂立書面為要件，倘共有人間實際上劃定使
      用範圍，對各自占有管領之部分，互相容忍，對於他共有人使用收益，各自占
      有之土地，未予干涉，以歷有年所，即非不得認有默示分管契約之存在。」；
      「然共有物分管契約，不以共有人明示之意思表示為限，共有人默示之意思表
      示，亦包括在內。惟所謂默示之意思表示，係指共有人之舉動或其他情事，足
      以間接推知其效果意思者而言。」被上訴人係居住於同小段一四○地號土地上
      ，上訴人等則居住於同小段一四○之一、一四○之二地號土地上，歷時業已數
      十寒暑，期間從無爭議。共有人間縱無明示分管契約存在，亦有默示分管之事
      實，洵可確定。
（四）上訴人等於七十六年間改建本件系爭房屋時，非但被上訴人未提出異議，其他
      共有人亦無人提出異議，足證本件系爭土地確有分管之事實。再者，被上訴人
      於上訴人等動工改建房屋時，不即時提出異議，待上訴人等花費畢生積蓄興建
      房屋後之十五年有餘，方對上訴人等提起拆屋還地之訴訟，被上訴人之行為實
      違反民法第一百四十八條所規定之誠信原則。
（五）查兩造係屬有共同祖先之家族成員，兩造之祖先自清朝年間即居住於坐落台中
      縣沙鹿鎮○○段犁份小段一四○、一四○之一、一四○之二地號土地上。上訴
      人等現所居住之房屋，係祖先分配與上訴人等該大房使用之土地，而在本件系
      爭房屋於七十六年間改建之前，該土地上係搭建豬舍、牛舍，以供養豬、飼耕
      牛之用。而豬舍、牛舍，應是自清朝時代即已搭建。本件系爭房屋於七十六年
      間之所以改建，一方面是使用房屋不足，另一方面是配合社區托兒所之興建而
      改建。因當時之里長表示，托兒所附近如有豬舍、牛舍，實有礙觀瞻。
（六）同小段一四○地號土地於日本明治四十二年十月十九日保存登記，所有權人為
      上訴人等人之共同祖先陳量，於日本大正七年十月逕為面積變更登記，再於日
      本大正八年三月十八日陳量以「贈與」為原因，一部移轉與陳世（八分之二）
      、陳印（八分之一）、陳益（八分之一）、陳本（八分之一）、陳水泉（八分
      之一）。坐落同前地段一四○之一地號土地係於日本大正八年一月二十三日保
      存登記，所有權人為『國庫』，再於日本大正八年五月五日以「拂下」為原因
      ，移轉登記與陳印、陳益、陳本、陳水泉，前開事實有日據時代土地謄本可稽
      。又同前地段一四○之一地號土地於民國五十七年三月十一日逕行分割出一四
      ○之二地號土地，該事實有光復後土地謄本可稽。因此，一四○之一、一四○
      之二地號土地應本屬一四○地號土地之一部分，只是於日據時代遭日本政府分
      割出一四○之一地號土地，將之歸屬於『國庫』。而據老一輩之長輩表示於日
      據時代，被上訴人之祖先中有人在日本政府機關作事，而將一四○之一地號土
      地僅以其等該房之名義為登記。
（七）兩造之祖先於清朝年間即已分配居住於一四○地號土地上，大房居住使用南側
      土地，二房居住使用北側土地，業經被上訴人於鈞院履勘現場時陳述屬實。雖
      一四○地號土地其後分割出一四○之一地號土地，一四○地號土地再分割出一
      四○之二地號土地，然此並不影響兩造祖先所分配二大房各自居住使用土地位
      置之事實，故上訴人等因繼受關係而繼續使用所分配居住使用之土地，自屬有
      合法使用之權源。
三、證據：除援用第一審所提證據外，補提戶籍謄本影本、簿冊影本、地籍圖謄本、
    日據時代土地謄本、照片等件為證。
乙、被上訴人方面：
一、聲明：求為判決：駁回上訴。
二、陳述：除與原判決記載相同者，茲引用之外，補稱：
（一）關於本件系爭土地於系爭房屋興建前之狀況，經向被上訴人查証，當時係上訴
      人方面中有人在其上搭建面積不太大之豬舍、牛欄，其時共有人間即有反對之
      表示，但搭建者斯時表示有意價購共有人持分以為解決，在顧及情誼之下，遂
      未為進一步之反對，但對方日後亦未實行，但搭建當時，確未得全體之同意（
      果有者，應由上訴人提出全體同意之証明），而事後，上訴人方面竟漸以蠶食
      鯨吞，擅行興造，即使共有人間迭有反對，上訴人方面仍置之不理，但事實之
      經過即如上述，故現況，並不即代表經全體共有人同意之事實。
（二）關於對造迄今仍陳共同祖先分配使用為有分管之主張，被上訴人除質疑是否有
      其事外，更認為縱使有此『指定分配』之情事，亦不屬於民法第八百十九條所
      謂『分管』，蓋『分管』之定義係指由全體共有人同意各人實際業管之範圍，
      此時，亦應按其應有部分來使用收益，此觀同法第八百十八條之規定甚明，但
      此時對造方面就系爭土地之使用，不但已逾其應有部分（約為四分之一），且
      伊興造系爭建物時確未得共有人全體之同意，豈可自行杜撰『祖先分配使用』
      、『兩造間有分管協議存在』之情事，引據為伊占用之權源，所言甚非妥適，
      要不可採。
（三）按上訴人乙○○等於無權占用系爭土地前，其居住位置為何，此節，經向被上
      訴人詢問，稱上訴人方面原本亦居住在雙方共有之同段小段一四○地號土地，
      並非自始即占用系爭土地，而其占用之時，被上訴人之先祖，亦有出言阻擋，
      惟上訴人方面置之不理，而關於上訴人方面，占用之事實，似可教上訴人提供
      其歷年來之戶籍遷移紀錄，以為佐証。
（四）緣上訴意旨無非主張兩造共同祖先有予以分配使用系爭土地，故有所謂『分管
      』之事實云云，惟查：
  １、被上訴人否認兩造共同祖先曾有將系爭土地分配使用權予上訴人方面之事實，
      有者，則應命上訴人舉証，以實其說。
  ２、而上訴人執被上訴人於另案（即台中地方法院九十二年度沙簡調字第一三號分
      割共有物事件）中所提兩造間為家族成員關係乙節，欲充作伊前述『分管』主
      張之依據，但查承認兩造間具陳氏家族關係僅係得証明兩造間確有此身分上之
      牽連，但於本件之財產上分管情事，則毫無瓜葛，故上訴人執此，強作新解，
      實無可採。
  ３、又上訴人稱祖先有所謂『分管』乙節，觀其用語，並非依民法第八百十九條第
      二項所定之『共有物分管』情事，蓋對造迄今仍未提出分管之位置，果真共同
      祖先有分配，何以其餘三房之位置不明？惟有伊大房位置清楚？而『分管』之
      真諦，既是全體俱各有占用，豈有一部明確，其餘不明確之理？故所指『分管
      』，顯不存在。
（五）再其次，針對上訴人九十二年六月三日準備書狀所述，有與事理不合處如下：
  １、日據時代同段一四○地號土地，於保存登記時（即明治四十二年間）面積即有
      二分二厘五毛五絲（約略為二一八三平方公尺），即便嗣後（即大正七年十月
      間）有增加而變更面積為二分三厘二毛五絲（約為二二五一平方公尺），而此
      後即無任何面積上之增減，而系爭兩筆土地之總面積為八五八平方公尺，果真
      由一四○地號分割出來，自必使原一四○地號土地面積大幅減少才是，但事實
      上，同段一四○地號土地面積既不曾再變動過，則就日據時代而言，同段一四
      ○地號土地與系爭兩筆土地間原本就是各自獨立，而無關連之土地，絕非原為
      同一筆。
  ２、實則，就卷內土地謄本觀察本件之同段一四○之一地號及嗣後再分割出來的一
      四○之二地號土地，於日據時代既原為國庫所有，於大正八年一月間以所謂『
      拂下』為原因移轉登記予陳印等人，查日文上所謂『拂下』，係指政府方面之
      『出售』之意，故解釋上，系爭土地（同段一四○之一及之二地號）確係由政
      府原始取得後再出售予陳印等人無訛，故就系爭土地曾為國有，復再出售予民
      間之事實，更足以否定上訴人所執「共同祖先分配使用」或「有分管契約」之
      陳述。
  ３、綜上，就一四○地號之共有，兩造間或許有所謂『共管』情事之存在，但就系
      爭之一四○之一及之二地號，既自始與上訴人無關，且其現有之持分，亦係於
      本件聲請調解後才陸續取得，而系爭房屋又是在民國七十六年、八十二年及八
      十七年間再行改建，改建時又未取得其時全體共有人之同意，則上訴人之占有
      確無合法權源無誤。
三、證據：援用第一審所提證據。
丙、本院依聲請履勘現場，並向台中縣清水地政事務所函查系爭土地沙鹿鎮○○段犁
    份小段一四○之一、一四○之二地號是否由同小段一四○地號分割出。
        理      由
一、本件被上訴人起訴主張：系爭土地為伊及上訴人乙○○、丙○○、戊○○、丁○
    ○等人與其他共有人所共有，上訴人乙○○、丙○○、戊○○、丁○○未經全體
    共有人同意，分別於如原判決附圖所示Ａ、Ｂ、Ｃ、Ｄ部分土地上擅自搭建房屋
    棚架占有、使用，致影響伊及其他共有人對於系爭土地之使用收益，爰依民法第
    七百六十七條及八百二十一條之規定，為全體共有人之利益，求為命上訴人乙○
    ○、丙○○、戊○○、丁○○將系爭土地如原判決附圖所示Ａ、Ｂ、Ｃ、Ｄ部分
    土地上之建物拆除，並將系爭土地返還伊及其他共有人全體之判決。上訴人則均
    以：上訴人均係系爭土地之共有人，有占有使用系爭土地之權源，且兩造係屬有
    共同祖先之家族成員，兩造之祖先自清朝年間即就系爭土地有分管之事實，上訴
    人繼受祖先就系爭土地分管之約定，即大房使用石造矮牆為界之南側土地，二房
    使用石造矮牆為界之北側土地，則上訴人因繼承之法律關係繼續使用南側土地，
    係屬有權占有。況縱認兩造就系爭土地無分管之約定，然上訴人乙○○等人於七
    十六年間，耗費鉅資在系爭土地上興建房屋時，被上訴人從未提出異議，被上訴
    人現訴請拆除上訴人乙○○等人全家賴以居住之房屋，顯然係以損害上訴人乙○
    ○等人為主要目的，乃屬濫用權利，且有違民法第一百四十八條之誠信原則等語
    ，資為抗辯。
二、被上訴人主張系爭土地為被上訴人及上訴人乙○○、丙○○、戊○○、丁○○等
    人與其他共有人陳雞等人所共有，上訴人乙○○、丙○○、戊○○、丁○○，分
    別於系爭土地如原判決附圖所示Ａ、Ｂ、Ｃ、Ｄ部分土地上建有房屋使用之事實
    ，均為上訴人所不爭執，且有兩造提出之土地登記謄本及上訴人提出之房屋稅籍
    證明書、戶籍謄本等件附卷可稽，並經本院勘驗現場及原法院囑託臺中縣清水地
    政事務所測量，製有勘驗筆錄及鑑定圖在卷可按，被上訴人之主張自堪信為真實
    。
三、上訴人雖辯稱兩造之祖先於清朝年間共同居住於同段一四○地號上，嗣因一四○
    地號分割出一四○之一，再由一四○之一分割出一四○之二地號，已將一四○、
    一四○之一、一四○之二地號土地分配二大房各自使用之位置，共有人間縱無明
    示分管契約存在，亦有默示分管之事實云云。按當事人主張有利於己之事實者，
    就其事實有舉證之責任。民事訴訟法第二百七十七條定有明文。又共有物分管契
    約係共有人就共有物管理方法所成立之協議，依民法第八百二十條第一項規定，
    應由共有人全體共同協議訂定之（最高法院八十九年度台上字第五八五號判決意
    旨參照）。上訴人抗辯兩造之先祖就系爭土地有分管之事實，迄今兩造仍按祖先
    分管之位置占有使用系爭土地，則上訴人自應就其主張祖先有分管事實存在之利
    己事實負舉證之責任。惟查，上訴人未能舉證證明兩造之祖先及其他共有人全體
    確曾就系爭土地有分管約定，則系爭土地有分管事實存在之主張，即難信為真實
    。
四、再者，上訴人稱兩造祖先原居住於一四○地號上，於七十二年上訴人始搬入一四
    ○之一、一四○之二地號土地，再於七十六年間始興建現在之二或三層樓加強磚
    造房屋，惟兩造間有身分上之牽連，未即表財產上對系爭土地有分管之情事，且
    上訴人未能提出自清朝起迄今居住於系爭土地即一四○之一、一四○之二地號上
    之戶籍資料以資證明，所提出之日據時期戶籍謄本僅能證明曾於一百四十號住所
    居住，尚不能證明即居住於系爭土地上。況上訴人主張一四○之一地號係分割自
    一四○地號土地云云，惟查兩筆土地並無關連，日據時期同段一四○地號土地，
    於保存登記時（即明治四十二年間）面積即有二分二厘五毛五絲（約略為二一八
    三平方公尺），嗣後（即大正七年十月間）有增加而變更面積為二分三厘二毛五
    絲（約為二二五一平方公尺），而此後即無任何面積上之增減，而系爭兩筆土地
    之總面積為八五八平方公尺，果真由一四○地號分割出來，自必使原一四○地號
    土地面積大幅減少，然同段一四○地號土地面積既不曾再變動過，則就日據時期
    同段一四○地號土地與系爭兩筆土地間原本就是各自獨立，而無關連之土地。且
    就卷內土地謄本觀察，本件同段一四○之一地號及嗣後再分割出一四○之二地號
    土地，於日據時期既原為「國庫」所有，於大正八年一月間以所謂『拂下』為原
    因移轉登記予陳印等人，查日文上所謂『拂下』，係指政府方面之『出售』之意
    ，顯系爭土地（同段一四○之一及之二地號）確係由政府原始取得後再出售予陳
    印等人無訛，故就系爭土地曾為國有，復再出售予民間之事實，更足以否定上訴
    人所執「共同祖先分配使用」或「有分管契約」之陳述。參以本院向台中縣清水
    地政事務所函查系爭土地是否自一四○地號土地分割出乙節，結果復稱：沙鹿鎮
    ○○段犁份小段一四○地號為三十六年三月十六日辦理登記，同段一四○之一地
    號為三十五年七月十日辦理登記，故一四○之一地號土地非為由一四○地號土地
    分割出；又上開兩筆土地間之六四○地號經查尚未辦理總登記，按未辦理總登記
    之土地所有權應為國有土地等語，有該所九十二年十月十四日清地測字第○九二
    ○○二○一二四號函一件附卷可稽，足徵上訴人主張其占有系爭土地原即分割自
    同段一四○地號，故為有權占有云云，為無可採。
五、又分別共有之各共有人，依其應有部分對於共有物之全部有使用收益權，所謂應
    有部分，係指分別共有人得行使權利之比例，而非指共有物之特定部分，因此分
    別共有之各共有人，得依其應有部分之比例，對共有物之全部行使權利。但共有
    人對共有物之特定部分使用收益，仍須徵得他共有人全體同意，非謂共有人得對
    共有物全部或任何一部有自由使用收益之權利。如共有人不顧他共有人之利益，
    而就共有物之全部或一部任意使用收益，自屬侵害他共有人之權利，他共有人自
    得本於所有權，請求除去其妨害或請求向全體共有人返還其占用部分。（最高法
    院五十七年度台上字第二三八七號判例、六十二年度台上字第一八○三號判例意
    旨參照）。經查，上訴人固均為系爭土地之共有人，惟同為系爭土地共有人之被
    上訴人否認曾同意上訴人在系爭土地之特定部分建屋占有使用，而上訴人又均未
    能舉證證明其於系爭土地如原判決附圖所示Ａ、Ｂ、Ｃ、Ｄ部分土地上建屋前，
    曾徵得系爭土地他共有人全體之同意，依上開說明，縱然上訴人為系爭土地之共
    有人，其未經他共有人全體之同意，即在系爭土地如原判決附圖所示Ａ、Ｂ、Ｃ
    、Ｄ部分土地上建屋，仍屬侵害他共有人之權利，被上訴人自得基於其為系爭土
    地共有人之地位，本於所有權請求上訴人拆屋，以排除上訴人對被上訴人所有權
    行使之妨害，並請求上訴人將所占用之系爭土地返還共有人全體。至上訴人另抗
    辯被上訴人於其建屋時，並未出面阻止，今訴請拆屋還地乃屬濫用權利，並有違
    誠信原則云云。然為被上訴人否認之，且按各共有人，按其應有部分，對於共有
    物之全部，有使用收益之權，為民法第八百十八條所明定，被上訴人既為系爭土
    地之共有人，就系爭土地之全部，得按其應有部分為使用收益，茲上訴人侵害被
    上訴人就系爭土地之使用收益權在前，被上訴人方訴請上訴人拆屋並將系爭土地
    返還予共有人全體，其目的乃在排除上訴人對其所有權行使之侵害，尚難認係以
    損害上訴人之權益為主要目的，或有何違背誠信原則之處。
六、綜上所述，本件被上訴人主張上訴人為無權占有，堪信為真實，上訴人所辯為不
    足採。依民法第七百六十七條及八百二十一條之規定，被上訴人自得請求上訴人
    拆屋還地。從而，被上訴人本於民法第七百六十七條及第八百二十一條之規定，
    請求上訴人將系爭土地如原判決附圖所示Ａ、Ｂ、Ｃ、Ｄ部分土地上之建物拆除
    ，將系爭土地返還被上訴人及其他共有人全體，為有理由，應予准許。是則原判
    決為上訴人敗訴之判決，並為假執行或免為假執行之宣告，經核於法並無不合。
    上訴論旨求予廢棄改判，為無理由，應予駁回其上訴。惟查上訴人戊○○陳明願
    供擔保聲請宣告免為假執行，核無不合，爰酌定相當擔保金額准許之。
七、本件判決之結果已臻明確，兩造其餘攻擊防禦方法及舉證，經審酌均於判決結果
    無影響，爰不一一論述，附此敘明。
八、據上論結，本件上訴為無理由，依民事訴訟法第四百四十九條第一項、第七十八
    條、第八十五條第一項前段、第四百六十三條、第三百九十二條，判決如主文。
中      華      民      國    九十二    年     十二     月      十      日
~B1民事第一庭審判長法  官  林陳松
~B2                法  官  鄭金龍
~B3                法  官  王重吉
右為正本係照原本作成。
上訴人得合併上訴。
如對本判決上訴，須於收受判決送達後二十日內向本院提出上訴書狀，其未表明上訴
理由者，應於提出上訴後二十日內向本院提出上訴理由書(須按他造人數附具繕本)。
上訴時應提出委任律師或具有律師資格之人之委任狀；委任有律師資格者，另應附具
律師及格證書及釋明委任人與受任人有民事訴訟法第四百六十六條之一第一項但書或
第二項（詳附註）所定關係之釋明文書影本。
~B                書記官  顏子良
中      華      民      國    九十二    年     十二     月     十二     日
附註：
民事訴訟法第四百六十六條之一（第一項、第二項）
對於第二審判決上訴，上訴人應委任律師為訴訟代理人。但上訴人或其法定代理人具
有律師資格者，不在此限。
上訴人之配偶、三親等內之血親、二親等內之姻親，或上訴人為法人、中央或地方機
關時，其所屬專任人員具有律師資格並經法院認為適當者，亦得為第三審訴訟代理人
。
                                                                        Ｈ


司法院資訊處製作；財團法人民間司法改革基金會備份。
